【裁判字號】    90,台上,6105
【裁判日期】    901004
【裁判案由】    因殺人案件
【裁判全文】
最高法院刑事判決                                九十年度台上字第六一○五號
    上訴人  甲○○
右上訴人因殺人案件，不服台灣高等法院高雄分院中華民國九十年七月二十五日第二
審判決（九十年度上訴字第九○四號，起訴案號：台灣高雄地方法院檢察署八十九年
度偵字第一一八六○號），提起上訴，本院判決如左：
    主  文
原判決撤銷，發回台灣高等法院高雄分院。
    理  由
本件原判決認定：上訴人甲○○在高雄市○○路「中華美女ＫＴＶ」內，認識綽號「
奇檬子」之女子陳淑惠，因向陳淑惠催討借款，經陳女之夫周志芳於民國（下同）八
十九年五月二十五日夜間，電約其在高雄市新興區○○○路四六九號「皇家廣場」前
見面還款，並於電話中嚇稱「有種就來拿錢」等語，上訴人恐遭不測，乃情商友人謝
明昌（業經不起訴處分）陪同前往，途中上訴人在高雄市○○區○○路「億萬里」超
商私自購買水果刀一支，連同螺絲起子一支隨身藏放備用，而於翌（二十六）日凌晨
零時許，共乘機車抵達「皇家廣場」騎樓前等候，不久，周志芳由同事李寶生、許銘
杰陪同下樓，取出新台幣二萬元交予謝明昌收執，然竟出手摑打上訴人一耳光，李寶
生亦出手將上訴人推開，上訴人不堪受辱，即萌生殺人犯意，抽出預藏之水果刀，朝
李寶生刺去，造成李某右前臂穿刺傷合併屈腕、屈指肌肌腱斷裂等傷勢，立於一旁之
許銘杰見狀即衝向上訴人，忽有人高喊「有拿刀」，李寶生、許銘杰即拔腿跑至「七
全遊藝場」騎樓擺設電動玩具檯附近，斯時李寶生發覺其被傷之手臂血流如注，遂自
行搭車前往高雄醫學院附設中和紀念醫院救治，而許銘杰卻在逃離過程中不慎在電動
玩具檯前跌倒，上訴人見狀，乃承上開殺人之概括犯意，持刀追殺倒仆在地之許銘杰
，除從背後刺殺左後背部（肩胛骨上方）一刀外，並接續揮刀刺殺許銘杰之左側胸部
、右側大腿前方、右側大腿側方，致許銘杰大量出血而休克昏迷在地；上訴人則遭周
志芳與另一不詳之成年男子追打而轉頭逃離，於途中丟棄所持之水果刀。許銘杰經送
至高雄醫學院附設中和紀念醫院救治，因受有左側胸部（正中胸骨旁）七×三×十公
分刺裂傷、左後背部（肩胛骨上方）六×二‧五×三公分刺裂傷、右側大腿側方九×
三×三公分刺裂傷等多處傷害，致使重度胸腔內出血，終因出血性休克而不治死亡，
李寶生則因及早救治而倖免於死亡。嗣上訴人於同日上午八時二十分許，返回高雄市
○○路與七賢路口，欲取回其停放之重機車時，為埋伏守候之警察當場逮獲，並在其
住處大廳內之櫃子裡，扣得行兇後沾染血跡之藍色上衣、米黃色長褲各一件，並於上
開騎樓地扣得水果刀刀鞘一個等情。因將第一審之判決撤銷，改判仍論處上訴人連續
殺人罪刑，固非無見。
惟查：一、精神耗弱人之行為，得減輕其刑，刑法第十九條第二項定有明文。上訴人
經高雄市立凱旋醫院診斷結果，認其符合（Ｂ）群人格偏差行為傾向併有憂鬱，然依
精神病理，其對涉案及犯行可敘述清楚，其行為非受病情影響有以致之，故推斷其犯
行之精神狀態非屬心神喪失，至多僅達輕度精神耗弱之程度等情（見第一審卷第一三
三至一三五頁）。原判決理由第一項之(四)論稱「案發前（被告）與周志芳間原無何怨
隙，僅因周志芳妻與被告間債務問題，僅止於案發日前夕，有電話中受威嚇之不快，
竟然起備置水果刀、螺絲起子以備不時之需念頭，而案發當刻，初僅受周志芳打一耳
光之羞辱，竟立依原先所備心防，即採持刀刺擊人體之嚴重反擊動作，再再顯示該等
殺人行為事前在被告心中曾已預有所思慮，非係臨時突發受激可比，足見被告本件犯
案時，其行為原因受其原有精神病歷影響程度甚微」，對於認定上訴人行為時，是否
已達精神耗弱之程度，已非明確；且其理由第二項謂「足見本件殺人行為與其平素精
神疾病非有密切相關，而被告殺人客體達二人，對許銘杰之殺害又係利用被害人已倒
地無力反抗機會，連續刺殺，應認不宜依刑法第十九條第二項規定減輕其刑」，似又
認定上訴人雖有精神耗弱之情形，但依其犯罪情節不宜依法減輕其刑；嗣卻復稱「顯
見本件案發時（上訴人）尚非有『病情嚴重』之情，是並無已陷明顯精神耗弱之程度
」，而否定上訴人已陷精神耗弱之程度。其前後論證紛歧不一，採證認事條理欠明；
就上開鑑定書所謂「輕度精神耗弱之程度」，有無可採，未詳加說明審認；對於上訴
人於原審請求傳喚上開醫院之鑑定醫師到庭作證，未予調查，亦未於判決內說明其毋
庸調查之理由，俱難謂無判決理由不備之違誤。二、上訴人於原審辯稱其有家族性精
神病史，曾自八十五年六月間起，多次至高雄市立凱旋醫院治療，並舉證人謝明昌於
第一審證述「被告被打後，有一直吼叫，但不知吼什麼」，及周志芳於原審陳稱「當
時他（上訴人）被我打耳光後，他的近視眼鏡被我打掉了，但是他還一直追殺，口中
並大吼，好像很瘋狂的樣子」各等語，以證明其係於案發當時因遭周志芳、許銘杰、
李寶生等人之圍毆攻擊，而引發精神病發作，當時對於外界事務全然缺乏知覺理會及
判斷作用，而無自由決定意思之能力，為心神喪失或精神耗弱等情（見原審卷第七十
八、七十九頁）。原審對於上訴人之上開辯解及所舉證據之可否採取，悉恝置不論，
亦嫌理由欠備。三、連續犯之成立，除主觀上須基於一個概括之犯意外，客觀上須先
後數行為，逐次實施而具連續性，侵害數個同性質之法益，其每一前行為與次行為，
依一般社會健全觀念，在時間差距上，可以分開，在刑法評價上，各具獨立性，每次
行為皆可獨立成罪，構成同一之罪名，始足當之；如數行為於同時同地或密切接近之
時地實施，侵害同一法益，各行為之獨立性極為薄弱，依一般社會健全觀念，在時間
差距上，難以強行分開，在刑法評價上，以視為數個舉動之接續施行，合為包括之一
行為予以評價，較為合理，則屬接續犯，而為包括之一罪。證人周志芳於警訊供稱其
交錢並打上訴人一耳光後，許銘杰、李寶生即相繼出手毆打上訴人，嗣聽到有人叫喊
有拿刀子，即看見上訴人持水果刀刺中許銘杰前胸部等情，證人謝明昌亦陳稱「女方
的男朋友用手推廖（國霖）的身體一、兩下，再出手打廖一耳光，後來另二個男子就
出手打甲○○，甲○○有點重心不穩、要滑倒，我就在他們身後有聽見（說）有帶刀
子，我就看見甲○○從腰際抽出刀子揮舞，並有好幾個人要下去打廖」云云（見警卷
第四、八頁）；如果無訛，上訴人當時既同時同地遭受被害人等多人之圍毆，並取出
預藏之水果刀揮舞，而先後殺傷李寶生及刺中許銘杰胸部等處，則其能否謂非係基於
同一之殺人犯意，以密接之數個舉動為其行為之接續之實施？尚非無推求之餘地。原
審對此未遑詳為勾稽審認，逕依連續犯論罪並加重其刑，其認事用法，自欠斟酌。以
上諸端，或為上訴意旨所指摘，或為本院得依職權調查之事項，應認原判決有撤銷發
回更審之原因。
據上論結，應依刑事訴訟法第三百九十七條、第四百零一條，判決如主文。
中      華      民      國     九十     年      十      月      四      日
                              最高法院刑事第十二庭
                                  審判長法官  呂  潮  澤
                                        法官  陳  世  雄
                                        法官  孫  增  同
                                        法官  林  開  任
                                        法官  蕭  權  閔
      右正本證明與原本無異
                                              書  記  官
中      華      民      國     九十     年      十      月      九      日


司法院資訊處製作；財團法人民間司法改革基金會備份。
